臺灣高等法院刑事判決　　　　　　　　95年度上訴字第2793號
上　訴　人
即　被　告　甲○○
　　　　　　丙○○
共　　　同
選任辯護人　陳福寧律師
上列上訴人因偽造有價證券等案件，不服臺灣臺北地方法院94年
度訴字第1763號，中華民國95年6 月30日第一審判決（起訴案號
：臺灣臺北地方法院檢察署94年度偵字第4556號），提起上訴，
本院判決如下：
    主  文
原判決撤銷。
甲○○共同連續行使偽造私文書，足以生損害於他人，處有期徒
刑陸月；又共同連續意圖供行使之用，而偽造有價證券，處有期
徒刑壹年柒月，偽造如附表四所示之支票伍拾肆張均沒收之。應
執行有期徒刑貳年，緩刑肆年。偽造如附表四所示之支票伍拾肆
張均沒收之。
丙○○共同連續行使偽造私文書，足以生損害於他人，處有期徒
刑捌月；又共同連續意圖供行使之用，而偽造有價證券，處有期
徒刑貳年，偽造如附表四所示之支票伍拾肆張均沒收之。應執行
有期徒刑貳年陸月，偽造如附表四所示之支票伍拾肆張均沒收之
。
    事  實
一、甲○○係鵬瑋國際有限公司（址設臺北市松山區○○○路 ○
    段95號9樓之1，負責人為乙○○，下稱鵬瑋公司）、翰昆國
    際有限公司（址設臺北市松山區○○○路○ 段95號9樓之2，
    負責人為乙○○，下稱翰昆公司）及璨鴻藥局（址設臺北縣
    土城市○○路191號1樓，負責人為王朝陽）之會計，為從事
    業務之人，丙○○為甲○○之配偶。緣丙○○在外積欠債務
    ，需款孔急，竟與甲○○二人共同基於意圖為自己不法所有
    及行使偽造文書之概括犯意聯絡，而為下列行為：
  (一)利用甲○○保管鵬瑋公司、翰昆公司、璨鴻藥局之印章（俗
    稱大章）與銀行存摺，及乙○○所保管之鵬瑋公司、翰昆公
    司前任負責人汪秉鍾與王朝陽之私章（俗稱小章），平日均
    置放於乙○○之辦公桌抽屜內而未上鎖之機會，由甲○○自
    民國（下同）92年10月24日起，在各該公司及藥局之上址，
    連續以盜蓋鵬瑋公司、翰昆公司、璨鴻藥局等公司之大章，
    及負責人汪秉鍾、王朝陽之印章（小章）方式，偽造如附表
    1-1、2-1、3-1 所示之彰化銀行、中華商業銀行取款條，並
    持向彰化銀行東臺北分行、中華商業銀行光復分行提款，致
    各該銀行行員限於錯誤，以為甲○○獲得鵬瑋公司等之授權
    提款，而如數交付所提領款項共計新臺幣（下同）1,042 萬
    5,800 元，足生損害於各該銀行及鵬瑋公司、翰昆公司、璨
    鴻藥局及汪秉鍾、王朝陽。
  (二)甲○○、丙○○復利用甲○○經辦公司會計，由鵬瑋公司、
    翰昆公司及王朝陽授權前往銀行提款因業務而保管提款之機
    會，竟不依提款之用途使用，自92年12月30日起至93年12月
    16日日止，先後將如附表1-2、2-2、3-2所示共計109萬9,90
    1 元款項予以侵占入己，並將之挪用交予丙○○供作其私人
    資金調度之用。嗣於如附表1-3、2-3所示時間，陸續以手邊
    之現款共計657萬8,101元，存入各該公司及藥局之帳戶，彌
    補上開詐取及侵占公司之款項，以掩飾其等犯行。
  (三)甲○○、丙○○二人又利用甲○○保管璨鴻藥局支票簿之機
    會，將璨鴻藥局空白支票54紙予以侵占入己，並共同基於意
    圖供行使之用之概括犯意聯絡，連續以在支票上盜蓋璨鴻藥
    局大、小章之方式，偽造如附表4 所示以璨鴻藥局名義所簽
    發之支票54紙，由丙○○持其中51紙（另3 紙作廢）交付不
    知情之他人，以調借資金週轉而行使之，所偽造之支票金額
    共計987萬5千元，並由甲○○將手邊現款陸續匯入璨鴻藥局
    支票存款帳戶以應付提示，上開支票部分遭退票，部分則經
    持票人提示兌現，甲○○匯入璨鴻藥局支存帳戶供提示之款
    項尚有不足差額4 萬7,200元（詳附表3-3所示）。甲○○、
    丙○○以上開方法，累計自鵬瑋公司、翰昆公司及璨鴻藥局
    侵占及詐得之款項（扣除存回部分），總計499萬4,800元。
    嗣鵬瑋公司等因帳戶內存款不足支付貨款，遭國外廠商催討
    ，始發覺有異，經向甲○○追問，始知悉上情。
二、案經鵬瑋公司、翰昆公司、璨鴻藥局即王朝陽告訴暨臺北市
    政府警察局松山分局報告臺灣臺北地方法院檢察署檢察官偵
    查起訴。
    理  由
一、上揭事實，迭據上訴人即被告甲○○、丙○○於警詢、偵查
    中、原審及本院審理時均坦承不諱（見94年度偵字第4556號
    偵卷第5-6、7-10、55 頁、原審卷第33頁背面、本院卷第67
    頁背面、第104 頁背面），二人所供互核無誤，並與告訴人
    即鵬瑋公司、翰昆公司之負責人乙○○與王朝陽指訴之情節
    相符（見原審卷第55頁），復有經被告甲○○簽名確認之鵬
    瑋公司、翰昆公司、燦鴻藥局侵占款項明細表各1 份、盜用
    支票明細表各2份（見94年度偵字第4556號偵卷第68-79、80
    -81、82-84頁）、被告甲○○所簽立、由被告丙○○任保證
    人之切結書2份（見93年度他字第9194號偵卷第14-15、19-2
    0頁）、鵬瑋公司彰化銀行東台北分行0000-00-00000-0號活
    期存款帳戶存摺影本、0000-00 -00000-0號支票存款帳戶交
    易明細資料影本各1 份、偽造之取款條影本62紙及相關傳票
    （見鵬瑋公司所提「蘇甲○○涉嫌侵占鵬瑋國際有限公司款
    項明細表」證一至證三）、翰昆公司彰化銀行東台北分行00
    00-00-000000-0號活期存款帳戶存摺影本、0000-00-00000-
    0號支票存款帳戶交易明細資料影本各1份、偽造之取款條影
    本7 紙及相關傳票（見翰昆公司所提「蘇甲○○涉嫌侵占翰
    昆國際有限公司款項明細表」證一至證三）、燦鴻藥局即王
    朝陽之中華商業銀行光復分行000-00-000000-0 號活期存款
    帳戶存摺影本、000-00-000000 -0號支票存款帳戶交易明細
    資料影本各1份、偽造之支票5紙、偽造之取款條影本2 紙及
    相關傳票（見璨鴻藥局所提「蘇甲○○涉嫌盜用璨鴻藥局之
    支票與侵占現金款項明細表」證一至證三）、燦鴻藥局即王
    朝陽中華商業銀行光復分行000- 00-000000-0號支票存款帳
    戶退票明細查詢表、歷史交易明細、退票理由單、送款傳票
    等、偽造之支票影本42紙（見璨鴻藥局所提「蘇甲○○涉嫌
    盜用璨鴻藥局之支票與侵占現金款項明細表」證四、原審卷
    第39頁、94年度偵字第4556號偵卷第59-61 頁）在卷可稽。
    顯見被告二人之自白與事實相符，自堪採為認定犯罪之證據
    。被告甲○○以盜蓋鵬瑋公司、翰昆公司、璨鴻藥局、汪秉
    鍾及王朝陽等之印章之方式，偽造如附表1-1、2-1、3-1 之
    取款條，並持向各銀行行使提款，致各該銀行行員陷於錯誤
    ，而准予提領款項，顯已生損害於上揭各銀行、鵬瑋公司、
    翰昆公司、璨鴻藥局、汪秉鍾及王朝陽等人，可以認定。本
    件被告二人所為，事證明確，犯行均堪認定，應予依法論科
    。
二、查被告二人行為後，刑法於94年2月2日公布修正，並於95年
    7月1日起施行，該修正後刑法第2條第1項規定：「行為後法
    律有變更者，適用行為時之法律。但行為後之法律有利於行
    為人者，適用最有利於行為人之法律」，係規範行為後法律
    有變更，比較新舊法律適用之準據法，故被告行為後刑法條
    文之修正，對於被告並無有利或不利之情形者（例如新舊法
    處罰輕重相同，犯罪構成要件亦無寬嚴之別等），即無適用
    修正後刑法第2條第1項之規定比較新舊法適用之問題；又刑
    法第2條規定乃與刑法第1條罪刑法定主義契合，而貫徹法律
    禁止溯及既往原則，係規範行為後法律變更所生新舊法律比
    較適用之準據法，是刑法第2條本身雖經修正，但刑法第2條
    既屬適用法律之準據法，本身尚無比較新舊法之問題，應一
    律適用裁判時之現行刑法第2 條規定以決定適用之刑罰法律
    ，先予辨明。又以本次刑法修正之比較新舊法，應就罪刑有
    關之共犯、未遂犯、想像競合犯、牽連犯、連續犯、結合犯
    ，以及累犯加重、自首減輕暨其他法定加減原因（如身分加
    減）與加減例等一切情形，綜其全部罪刑之結果而為比較，
    最高法院95年5月23日95年度第8次刑庭會議決議可資參照。
    其中與本案之相關條文：
  (一)刑法第339條第1項之詐欺罪、第201條第1項偽造有價證券罪
    及第336條第2項業務侵占罪關於法定行罰金部分之規定，修
    正前原先以銀元計算，並依罰金罰鍰提高標準條例第1 條前
    段提高10倍，且罰金之法定最低額依修正前刑法第33條第 5
    款規定係以1元計算，惟修正後之刑法施行法增定第1 條之1
    ：「中華民國94年1月7日刑法修正施行後，刑法分則編所定
    罰金之貨幣單位為新臺幣。94年1月7日刑法修正時，刑法分
    則編未修正之條文定有罰金者，自94年1月7日刑法修正施行
    後，就其所定數額提高為30倍。但72年6月26日至94年1 月7
    日新增或修正之條文，就其所定數額提高為3 倍」，刑法第
    33條第5 款亦修正為：「主刑之種類如下：五、罰金：新臺
    幣一千元以上，以百元計算之」，是依修正後之規定，前揭
    三罪之罰金刑最高額與修正前並無不同，惟最低額均提高為
    新臺幣一千元，經比較新舊法，以修正前之規定，對被告較
    為有利，依刑法第2條第1項前段之規定，應適用舊法。
  (二)修正後刑法第56條連續犯之規定業經刪除，修正後無連續犯
    一罪論之適用，所為各次犯行，應數罪併罰，此雖非犯罪構
    成要件之變更，惟顯已影響行為人刑罰之法律效果，自屬法
    律變更，參酌最高法院95年第8 次刑事庭會議決議意旨，以
    適用修正前刑法第56條規定論以連續犯，對被告2 人較為有
    利。
  (三)原刑法第55條關於牽連犯之規定，業經刪除，修正後無牽連
    犯之適用，所犯之數罪應予數罪併罰，修正前則從一重罪處
    斷，比較結果，以舊法較有利於被告，依刑法第2條第1項前
    段之規定，應適用舊法之牽連犯規定。
  (四)修正後刑法第31條第1 項增訂但書規定，即無特定關係而成
    立之正犯或共犯者，「得減輕其刑」，此部分增訂雖非犯罪
    構成要件之變更，但顯已影響被告刑罰之法律效果，自屬法
    律有變更，比較新、舊法結果，以修正後第31條第1 項較有
    利於被告。
  (五)修正前刑法第51條規定：「數罪併罰，分別宣告其罪之刑，
    依左列各款定其應執行者：」，其中第5 款規定：「宣告多
    數有期徒刑者，於各刑中之最長期以上，各刑合併之刑期以
    下，定其刑期。但不得逾二十年」，修正後刑法第51條第 5
    款規定：「宣告多數有期徒刑者，於各刑中之最長期以上，
    各刑合併之刑期以下，定其刑期。但不得逾三十年」，比較
    結果，修正前之刑法第51條第5款較有利於被告。
  (六)經綜觀比較上述條文修正前、後之結果，依新刑法第2條第1
    項規定之「從舊從輕」原則，修正後之規定並非較有利於被
    告，自應適用被告行為時即修正前之刑法相關規定論處。
三、核被告甲○○、丙○○所為之犯罪事實欄(一)所示部分，均係
    犯刑法第216條、第210條之行使偽造私文書罪及第339條第1
    項之詐欺取財罪；所為如犯罪事實欄(二)所示部分，均係犯刑
    法第336條第2項之業務侵占罪；所為如犯罪事實欄(三)所示部
    分，均係犯刑法第201條第1項之偽造有價證券罪及第336 條
    第2 項之業務侵占罪。查修正後刑法第28條規定：「二人以
    上共同實行犯罪之行為者，皆為正犯」，揆諸本條之修正理
    由係為釐清陰謀共同正犯、預備共同正犯、共謀共同正犯是
    否合乎本條規定之正犯要件。而本件被告蘇宗吉因需款孔急
    ，授意被告甲○○利用其職務之便，為犯罪事實欄所示各項
    犯行乙情，業據被告二人於原審坦承不諱（見原審卷第78、
    79頁），而被告甲○○所盜領之款項及偽造之空白支票均交
    由被告丙○○使用，是被告二人所為之行使偽造私文書、詐
    欺取財、偽造有價證券及業務侵占等犯行，既有主觀上之犯
    意聯絡，且均有實行犯罪行為，依修正後刑法第28條規定，
    均構成共同正犯，並無有利或不利之情形，不生新舊法比較
    之問題，應適用裁判時有效之刑法第28條規定，論以共同正
    犯。又按刑法第336條第2項之罪，以侵占業務上所持有之物
    為其構成要件，即係因其業務上持有之身分關係而成立之罪
    ，與僅因身分關係或其他特定關係而致刑有重輕之情形有別
    。因而無業務關係之人，與有業務關係者共同侵占，依同法
    第31條第1 項規定，仍應以業務上侵占之共犯論，最高法院
    28年上字第2536號著有判例意旨可資參照。本件被告丙○○
    雖非從事業務之人，卻與被告甲○○基於犯意聯絡而共同侵
    占鵬瑋公司、翰昆公司、璨鴻藥局之票據及銀行存款，自仍
    應論以業務侵占罪，而非普通侵占罪。被告二人所犯如犯罪
    事實欄(一)、(三)所示之盜用印章行為，各為偽造私文書、偽造
    有價證券行為之部分行為，且偽造私文書之低度行為為行使
    偽造私文書之高度行為所吸收，行使偽造有價證券之低度行
    為亦為偽造有價證券之高度行為所吸收，均不另論罪。被告
    二人所犯之犯罪事實欄(二)、(三)之多次業務侵占犯行，時間緊
    接，犯罪構成要件相同，顯係基於概括犯意為之，應依修正
    前刑法第56條規定，論以連續犯以一罪論，並均加重其刑。
    至被告二人為前述行使偽造私文書、詐欺取財、業務侵占、
    偽造有價證券等多次犯行，均時間緊接，方法相同，所犯復
    係構成要件相同之罪，亦顯係出於概括犯意為之，為連續犯
    ，依刑法第56條之規定均應論以一罪，並加重其刑。又被告
    二人所犯如犯罪事實欄(一)所示行使偽造私文書罪與詐欺取財
    罪間，犯罪事實欄(三)所示偽造有價證券罪與詐欺取財間，均
    有方法、結果之牽連關係，為牽連犯，應分別依修正前刑法
    第55條後段規定，各從一重之行使偽造私文書罪、偽造有價
    證券罪處斷。又被告二人所犯行使偽造私文書罪與偽造有價
    證券罪，犯意各別，行為互殊，應予分論併罰。又被告二人
    偽造璨鴻藥局之支票金額達897 萬餘，事後已陸續匯款入帳
    戶供提示領款，其不足款項僅差4 萬7200元，因而須負擔有
    期徒刑以上之罪刑，犯罪情狀，客觀上足以引起一般同情，
    顯可憫恕，本院認對被告科以最低度刑仍嫌過重，爰均依現
    行刑法第59條規定，就被告二人所犯偽造有價證券部分，各
    減輕其刑。
四、原審對被告二人與以論罪科行，並定應執行刑，固非無見，
    惟查：(一)刑法業於94年2月2日經公告修正，並自95年7月1日
    起施行，原判決未及比較適用修正前、後之規定，尚有未合
    。(二)原判決事實認被告二人偽造取款條，足生損害於各該銀
    行及鵬瑋公司、翰昆公司、璨鴻藥局及汪秉鍾、王朝陽等人
    ，惟理由欄並未敘明如何認定足生損害於上開各人，亦有未
    合。(三)被告二人所犯偽造有價證券之情狀，客觀上足以引起
    一般同情，顯可憫恕，原判決未依刑法第59條規定減輕其刑
    ，同有疏漏。被告二人上訴意旨指摘原判決關於偽造有價證
    券部分量刑過重，即為有理由，雖其等亦指摘其餘部分之量
    刑尚屬過重，並無理由，但原判決尚有上開可議之處，自應
    由本院撤銷改判。爰審酌被告甲○○係因丈夫丙○○經濟周
    轉困難，始應丈夫之要求，配合犯罪，對於本件犯行主導性
    非高，被告丙○○係因本人倒債，而要求妻子甲○○配合犯
    罪，為本案犯罪之主導，惡性較重，並參酌被告二人犯行期
    間長達一年餘，造成被害人之損害達四百餘萬元，事後尚能
    坦承犯行，並已與被害人達成和解，有和解書在卷可按（見
    本院卷第110 頁），及其他一切情狀，分別就被告甲○○所
    犯行使偽造私文書罪，量處有期徒刑六月，就偽造有價證券
    罪量處有期徒刑一年七月，並定應執行刑為有期徒刑二年，
    就被告丙○○所犯行使偽造私文書罪，量處有期徒刑八月，
    就偽造有價證券罪量處有期徒刑二年，並定應執行刑為有期
    徒刑二年六月。附表4所示所偽造之支票，應依刑法第205條
    宣告沒收，至附表1-1、2-1、3-1 所示偽造之取款條，均已
    提出行使而非被告二人所有，而各該存款條上「鵬瑋國際有
    限公司」、「翰昆國際有限公司」、「璨鴻藥局」、「汪秉
    鍾」、「王朝陽」之印文，亦均屬盜用之印文，非偽造之印
    文，均不另為沒收。
五、末查，被告甲○○未曾受有期徒刑以上刑之宣告，有本院被
    告前案紀錄表可參，且因受其夫之影響而配合犯罪，並非本
    件之主犯，經此次科刑之宣告，當知所警惕，無再犯之虞，
    本院認所處之刑以暫不執行為適當，爰依新刑法第74條第 1
    項第1 款規定，併予宣告被告甲○○緩刑四年，以勵自新。
據上論斷，應依刑事訴訟法第369條第1項前段、第364條、第299
條第1 項前段，刑法第2條第1項、第28條、第216條、第210條、
第201條第1 項、第339條第1項、第336條第2項、第205條、第74
條第1項第1款，修正前刑法第56條、第55條、第31條第1 項、第
33條第5款、第51條第5款、罰金罰鍰提高標準條例第1 條前段，
判決如主文。
本案經檢察官田炳麟到庭執行職務。
中　　華　　民　　國　　96　　年　　6 　　月　　20　　日
　　　　　　　　　刑事第十庭    審判長法　官 楊炳禎
　　　　　　　　　　　　　　　　　    法　官 陳博志
　　　　　　　 　 　　　　　　　　　　法　官 李春地
以上正本證明與原本無異。
如不服本判決，應於收受送達後十日內向本院提出上訴書狀，其
未敘述上訴之理由者並得於提起上訴後十日內向本院補提理由書
（均須按他造當事人之人數附繕本）。
                                      書記官 蘇秋
中　　華　　民　　國　　96　　年　　6 　　月　　21　　日
附錄：本案論罪科刑法條全文
刑法第216條：
行使第210條至第215條之文書者，依偽造、變造文書或登載不實
事項或使登載不實事項之規定處斷。
第210條：
偽造、變造私文書，足以生損害於公眾或他人者，處5 年以下有
期徒刑。
第201條第1項：
意圖供行使之用，而偽造、變造公債票、公司股票或其他有價證
券者，處3年以上10年以下有期徒刑，得併科3千元以下罰金。
第339條第1項：
意圖為自己或第三人不法之所有，以詐術使人將本人或第三人之
物交付者，處5年以下有期徒刑、拘役或科或併科1千元以下罰金
。
第336條第2項：
對於業務上所持有之物，犯前條第1項之罪者，處6月以上5 年以
下有期徒刑，得併科3千元以下罰金。
